【裁判字號】    99,上訴,152
【裁判日期】    990504
【裁判案由】    妨害性自主
【裁判全文】
臺灣高等法院臺南分院刑事判決         99年度上訴字第152號
上  訴  人  臺灣雲林地方法院檢察署檢察官
被      告  甲○○
選任辯護人  林彥百律師
上列上訴人因被告妨害性自主等案件，不服臺灣雲林地方法院98
年度重訴字第12號中華民國99年1月6日第一審判決（起訴案號：
臺灣雲林地方法院檢察署98年度偵字第3484號），提起上訴，本
院判決如下：
    主  文
原判決撤銷。
甲○○犯強制性交罪，處有期徒刑肆年。又犯強制罪，處有期徒
刑肆月。應執行有期徒刑肆年貳月。
    事  實
一、甲○○於民國98年6月11日凌晨2時許，騎乘031－CBE號機車
    ，行經雲林縣斗南鎮○○○路斗南往大埤方向，見同方向有
    代號00000000女子（姓名年籍詳卷，以下簡稱A女）獨自一
    人行經該路，認有機可趁，遂騎車往前至南昌西路善進橋東
    側廢棄之「快炒100KTV」處，先在附近將機車藏妥，並在該
    處等候A女。見A女到達後，竟基於強制性交之犯意，自A女
    後方以手摀住A女之嘴巴，將A女強拉拖行至路邊草叢，先強
    行脫去A女長褲，繼將A女拖行經過「快炒100KTV」前水泥空
    地，再拖進「快炒100KTV」內，造成A女左右二肢多處擦傷
    ，拖行過程，因A女喊叫，甲○○復抓住A女頭部撞擊地板，
    造成A女左額擦傷，左眼下眼瞼血腫，以此強暴手段，致使A
    女不能抗拒，遭甲○○強行脫下上衣（扯下上衣過程紐釦全
    部扯落）及內衣褲，再以其生殖器強行進入A女之生殖器內
    ，而對A女強制性交得逞。事後，為免A女立即報案，乃將A
    女所持用門號0917******號行動電話（電話號碼詳卷）手機
    內之SIM卡強行取走，以此強暴方式妨害A女對其所有之SIM
    卡行使支配使用之權利，並將手機留在現場，騎乘預藏現場
    附近之上開機車離去。嗣於98年6月12日，A女向雲林縣警察
    局斗南分局報案後，警方送A女前往國立台灣大學醫學院附
    設醫院雲林分院（以下簡稱台大雲林分院）驗傷、取證，經
    採集A女內褲、陰道深處棉棒之精子細胞，送鑑定比對DNA，
    並調閱上開SIM卡被取走後之通聯資料，查出該SIM卡新搭配
    之手機序號，進而查明該序號手機之持有者係甲○○，並約
    詢、採集甲○○DNA檢體比對後，循線查獲上情。
二、案經A女、A女之父（姓名年籍詳卷）訴由雲林縣警察局斗南
    分局報請臺灣雲林地方法院檢察署檢察官偵查起訴。
    理  由
甲、關於證據能力之說明：
一、按被告以外之人於審判外之陳述，雖不符前4條之規定，而
    經當事人於審判程序同意作為證據，法院審酌該言詞陳述或
    書面陳述作成時之情況，認為適當者，亦得為證據，刑事訴
    訟法第159條之5第1項定有明文。本判決下引被告以外之人
    於審判外之言詞及書面陳述，業據被告甲○○、辯護人及檢
    察官於本院受命法官行準備程序時一致表示同意採為證據（
    見本院卷第27頁）。本院審酌該等供述證據資料作成或取得
    之狀況，均無非法或不當取證之情事，亦無顯不可信之情況
    ，故認為適當而均得作為證據。是前開證據，依刑事訴訟法
    第159條之5第1項之規定，均具有證據能力，先此敘明。
二、又按測謊鑑定，係依一般人若下意識刻意隱瞞事實真相時，
    會產生微妙之心理變化，例如：憂慮、緊張、恐懼、不安等
    現象，而因身體內部之心理變化，身體外部之生理狀況亦隨
    之變化，例如：呼吸急促、血液循環加速、心跳加快、聲音
    降低、大量流汗等異常現象，惟表現在外之生理變化，往往
    不易由肉眼觀察，乃由測謊員對受測者提問與待證事實相關
    之問題，藉由科學儀器（測謊機）紀錄受測者對各個質問所
    產生細微之生理變化，加以分析受測者是否下意識刻意隱瞞
    事實真相，並判定其供述是否真實；測謊機本身並不能直接
    對受測者之供述產生正確與否之訊號，而係測謊員依其專業
    之學識及經驗，就測謊紀錄，予以客觀之分析解讀。至於測
    謊鑑定究竟有無證據能力，刑事訴訟法並無明文規定，惟實
    務上，送鑑單位依刑事訴訟法第208條第1項規定，囑託鑑定
    機關為測謊檢查，受囑託機關就檢查結果，以該機關名義函
    覆原囑託之送鑑單位，該測謊檢查結果之書面報告，即係受
    囑託機關之鑑定報告，該機關之鑑定報告，形式上若符合測
    謊基本程式要件，包括：(一)經受測人同意配合，並已告知得
    拒絕受測，以減輕受測者不必要之壓力。(二)測謊員須經良好
    之專業訓練與相當之經驗。(三)測謊儀器品質良好且運作正常
    。(四)受測人身心及意識狀態正常。(五)測謊環境良好，無不當
    之外力干擾等要件，即賦予證據能力（最高法院92年度台上
    字第3822號判決意旨參照）。查本件經檢察官委請內政部警
    政署刑事警察局對被告甲○○實施測謊，經該局實施測謊後
    ，出具98年9月23日刑鑑字第0980132599號鑑定書（見偵查
    卷第44頁），其內容除記載鑑定方法為「區域比對法」外，
    並函附本件測謊鑑定過程參考資料，包含被告之測謊同意書
    、身心狀況調查表（記載：被告身心狀況良好、睡眠充足）
    、測謊儀器（Lafayette Lx－4000型）運作狀況正常、施測
    環境狀況（該局鑑識科測謊組）良好且無不當外力干擾、施
    測者（測謊員）王添璟係該局鑑識科測謊組現任技士，中央
    警察大學鑑識科學所碩士畢業，曾受刑事警察局「七級測謊
    技術講習班訓練」合格等資歷表文件為證（見偵查卷第44
    頁背面至47頁），就上開測謊形式要件，經本院審核後認為
    上開鑑定書，認形式上已符合上開之測謊基本程式要件，可
    認該鑑定書具有證據能力。
三、至於卷附及扣案之非供述證據，則無所謂傳聞排除原則之適
    用，既經合法調查，自有證據能力而得據為事實認定之基礎
    ，應併敘明。
乙、實體方面：
一、上開強制性交並強取A女手機內SIM卡之事實，迭據被告甲○
    ○於原審及本院審理時坦白承認（見原審卷第35頁、本院卷
    第95頁背面），核與A女於偵訊及原審指訴情節相符（見偵
    查卷第6至11頁、原審卷第36頁至38頁），而A女於案發時所
    穿著之白色上衣，經原審於審判期日勘驗，確認上衣背面有
    黃褐色之痕跡，右後背部有一個破洞，上衣正面原來縫製紐
    釦之處，紐釦均已不見，原來縫製紐釦之處有遺留參差不齊
    之線頭（勘驗情形見原審卷第38頁、勘驗時拍攝之照片見同
    卷第50、51頁），核與A女指證被拖行及強行脫下A女上衣、
    扯落紐釦之情節相符。又A女於案發之後前往台大雲林分院
    驗傷，得悉A女頭面部有左額擦傷，左眼下眼瞼血腫；四肢
    部有左右二（下）肢多處擦傷；陰部：處女膜舊裂傷於7點
    及9點位置，處女膜9點位置瘀青，處女膜環、外環紅腫擦傷
    ，有該院98年6月12日診斷證明書在卷可稽（見偵查卷第66
    頁證物袋內），並有A女頭面部、腿部傷痕照片9幀附卷止憑
    （見警詢卷第13頁、偵查卷第13頁）。又案發後採集被告
    DNA檢體，將其DNA－STR型別輸入內政部警政署刑事警察局
    去氧核醣核酸資料庫比對結果，發現與雲林縣警察局婦幼警
    察隊前於98年6月21日以雲警婦字第98024號刑事案件證物採
    驗紀錄表送檢「A女妨害性自主案」被害人陰道深部棉棒精
    子細胞層以及編號3內褲（按：A女內褲）採樣標示00000000
    處精子細胞層、上皮細胞層DNA－STR型別相符，該型別在臺
    灣地區中國人口分布之機率為5.42×10之負21次方，亦有內
    政部警政署刑事警察局98年8月5日刑醫字第0980108409號鑑
    驗書1份附卷為憑（見偵查卷第34頁）。再檢察官於偵查中
    徵得被告同意後，委請內政部警政署刑事警察局進行測謊鑑
    定，其鑑定結果：「受測人甲○○於測前會談，否認『在案
    發當時有以手摀住被害人嘴巴』，經測試結果，呈不實反應
    」乙節，有該局98年9月23日刑鑑字第0980132599號函暨鑑
    定書1份在卷（見偵查卷第44至59頁）。其測謊鑑定結果（
    即因被告於原審說謊所否定之內容），適與A女上開指訴相
    符，益可佐證A女上開指訴，並非虛妄。此外，復有機車、
    手機（顯示序號）、刑案現場照片共6幀、通聯調閱查詢單3
    份、地圖1張在卷可徵（見警詢卷第14至64頁、偵查卷第16
    頁），並有A女之上衣、內褲各1件及衛生紙1張扣案可資佐
    證，足認被告前揭任意性之自白與事實相符。本件事證明確
    ，被告犯行堪以認定。
二、被告以其生殖器強行進入A女生殖器之所為，係犯刑法第221
    條第1項之強制性交罪。至於被告於對A女為強制性交之過程
    中，使A女受有左額擦傷，左右下肢多處擦傷等傷害，係強
    暴行為當然發生之結果，不另論傷害罪（最高法院51年台上
    字第588號判例參照）。至於被告強取A女手機內之SIM卡部
    分，已使A女無法支配使用該只SIM卡，而妨害A女行使上述
    權利，應認另犯刑法第304條第1項之強制罪。
三、公訴意旨雖認被告強取SIM卡之行為，另該當於刑法第328條
    第1項強盜罪之構成要件，而應與上開強制性交部分結合而
    論以一同法第332條第2項第2款之強盜強制性交罪。惟按刑
    法之強盜罪，係以意圖為自己或第三人不法所有為主觀違法
    構成要件之一，此種主觀據為所有之意思，必須於強盜時即
    已存在，苟當時並無意圖不法所有之意，而另有所圖，迨其
    後因他項原因拒不交還，仍與該罪之意思條件不符，不得遽
    以強盜論（最高法院98年度台上字第1507號判決意旨參照）
    。訊據被告堅決否認有何強盜犯意，辯稱：伊係害怕A女報
    警，才取走A女手機內之SIM卡，並無不法所有之意圖等語。
    經查：
  (一)證人即被害人A女偵訊中證稱：「我的手機沒有錢不能打…
    …（你覺得該人搶走你手機為何？）不知道。他只拿走SIM
    卡」等語（見偵查卷第8頁），復於原審再為相同陳述，並
    說明其手機門號係預付卡門號等情（見原審卷第36頁背面、
    37頁背面、38頁）。而A女之父於偵查中結證：「（＜A女＞
    有沒有說到手機被拿走的事？）她說被性侵，可能是怕她報
    案，就將她手機裡的卡片拿走」等語（見偵查卷第30頁）。
    又出售上開SIM卡之遠傳電信股份有限公司（以下簡稱遠傳
    公司）函稱：「客戶遺失SIM卡並於本公司客服中心辦理掛
    失（可受話、無法發話）之業務，則該SIM卡為『限制發話
    』（可受話、無法發話）之狀態」乙情，有該公司98年12月
    6日遠傳（企營）字第09811200547號函在卷可佐（見原審卷
    第29頁）。是以，被告取走A女上開手機SIM卡後，倘A女將
    該門號向遠傳電信公司辦理掛失，則該SIM卡門號即無法發
    話。可見單純取走他人手機門號SIM卡，可能遭原持用人「
    掛失」，致該SIM卡之功能受限，顯無使用上之價值。則A女
    之父所稱：被告取走SIM卡係怕A女報案等語，與被告所辯相
    符，尚非不可採憑。
  (二)A女搭配上開SIM卡之手機，係「SONY Ericsson S500型」，
    當時新品價格約新台幣（下同）8千元，目前全新手機價格
    約5千至6千元，1年左右之中古手機約1千元各節，業據A女
    在原審證述綦詳（見原審卷第37頁及其背面）。且案發當時
    被告僅取走A女手機中之SIM卡，並未取走搭配之「SONY牌手
    機」，亦據A女於偵審中陳述甚明（見偵查卷第8頁、原審卷
    第36頁）。由此可見，被告僅取走A女所有手機內可能遭掛
    失之SIM卡，卻捨較有價值之「SONY牌手機」留在現場，益
    徵被告所稱：「害怕A女報警，才取走A女手機內之SIM卡」
    等語可資採信。
  (三)上述SIM卡係預付卡，已無儲值金額故僅能接聽來電而無法
    向外撥打通訊，已如前述。而被告取得SIM卡之後，搭配其
    自己之手機（手機序號：000000000000000號），分別在98
    年6月11日凌晨2時52分46秒、14時38分10秒發話播出2通電
    話，每次通話時間僅有1秒，有通聯調閱查詢單附卷可查（
    見警詢卷第41、43頁）。雖顯示被告有持有該只SIM卡之情
    形，致生被告係出於不法所有之意圖而強取SIM卡之懷疑。
    然被告於警詢中就二度使用A女SIM卡之辯解：因我所持用的
    門號未繳費，無法使用，所以才使用被害人的電話撥打我姐
    姐黃憶文的電話他幫我開門。至於另一通電話則是因A女的
    電話SIM卡忘了取出，誤按撥號所致等語（見警卷第3至4頁
    ），經核無違於一般生活經驗，亦非全無可能。此二種可能
    併存，且無其他不利於被告之證據參佐之情形，應依「罪證
    有疑，利益歸於被告」之事實認定原則，作有利於被告之認
    定，而認為被告係為避免A女報警而強取SIM卡。
  (四)綜上所述，被告於強制性交得逞後，取走A女手機內SIM卡，
    固屬實情，但被告取走該SIM卡之目的，事實認定上應認為
    係為「避免A女報警」，如此即難認為被告上述行為係基於
    不法所有之意圖，而應認為被告強取SIM卡之行為，係犯刑
    法第304條第1項之強制罪。
  (五)公訴意旨就被告強制性交及強取SIM卡之行為，包括的作為
    一個構成要件予以評價，而認為係犯強盜強制性交罪，本院
    審理結果，就同一社會基本事實，認為分係犯刑法第221條
    第1項之強制性交罪及同法第304條第1項之強制罪，因認起
    訴法條尚有未洽，應予變更。
四、原審認為被告強制性交及強取SIM卡之犯行罪證明確，予以
    論罪科刑，且認為被告強取SIM卡之行為，並非基於不法所
    有之意圖，而未該當於強盜罪之構成要件，固屬的論，然而
    ：(1)被告強取SIM卡之行為，雖未構成強盜罪名，仍屬妨害A
    女對該SIM卡支配使用權利之行使，而另犯有刑法第304條第
    1項之強制罪。原審就上述強制性交及強制犯行，合併而認
    為僅犯強制性交罪，自有違誤。(2)刑法第221條第1項之強制
    性交罪之法定本刑為三年以上十年以下有期徒刑，被告於夜
    間以極其粗暴之方式對A女為性侵害行為，造成A女身心受創
    至深且鉅，原審於被告未與被害人和解，並賠償彌補A女所
    受身心創傷之情形下，綜合評價被告性侵害A女及強取其SIM
    卡二個行為，而僅量處有期徒刑四年，顯然過輕，亦失衡平
    。檢察官上訴意旨認為被告強取SIM卡之行為應構成強盜罪
    ，而認被告應論以強盜強制性交罪之結合犯，雖難憑採。但
    檢察官另認為原審判決就強制性交部分量刑過輕，則有理由
    ，且原判決論罪部分亦有適用法律違誤之處，自屬全部無可
    維持，應由本院將原判決撤銷改判。爰審酌被告夜間騎車，
    見有A女獨自夜行，竟萌生歹念，以前開至為粗暴方式，性
    侵害夜行女子，對夜行之女子構成莫大之威脅，嚴重危害社
    會治安，且其犯行業已對被害人之身心，造成相當程度之傷
    害，此種陰影，非經長時間之輔導與調適，實無法完全消除
    ，原應從重量刑，姑念被告於本院上訴審宣判期日前已與被
    害人達成民事和解，同意賠償被害人A女50萬元，其中20萬
    元已先行給付，並由A女之父點收無訛，另30萬元則自99年5
    月起按月分30期給付，有本院99年度附民字第15號和解筆錄
    正本附卷可按。併斟酌被告犯罪之動機、目的、及其他犯後
    態度等一切情狀，就強制性交罪部分再從輕量處有期徒刑四
    年，強制罪量處有期徒刑四月，並定其應執行之刑示懲。
據上論結，應依刑事訴訟法第369條第1項前段、第364條、第299
條第1項前段、第300條，刑法第221條第1項、第304條第1項、第
51條第5款，刑法施行法第1條之1第1項、第2項前段，判決如主
文。
本案經檢察官蘇南桓到庭執行職務。

中    華    民    國    99    年    5     月    4    日
                  刑事第二庭    審判長法  官  葉居正
                                      法  官  陳春長
                                      法  官  陳欽賢
以上正本證明與原本無異。
強制性交部分，如不服本判決應於收受送達後10日內向本院提出
上訴書狀，其未敘述上訴理由者，並得於提起上訴後10日內向本
院補提理由書（均須按他造當事人之人數附繕本）「切勿逕送上
級法院」。
強制部分，被告不得上訴。
                                      書記官  李良倩
中    華    民    國    99    年    5     月    4     日

附錄本案論罪科刑法條全文：
中華民國刑法第221條第1項（強制性交罪）
對於男女以強暴、脅迫、恐嚇、催眠術或其他違反其意願之方法
而為性交者，處 3 年以上 10 年以下有期徒刑。

中華民國刑法第304條第1項（強制罪）
以強暴、脅迫使人行無義務之事或妨害人行使權利者，處 3 年
以下有期徒刑、拘役或 3 百元以下罰金。

司法院資訊處製作；財團法人民間司法改革基金會備份。
